臺灣新竹地方法院民事判決　九十一年度訴字第二一號
　　原　　　告　甲○○
　　訴訟代理人　丁○○
　　被　　　告　新竹縣芎林鄉農會
　　法定代理人　丙○○
　　訴訟代理人　乙○○
右當事人間請求確認抵押權不存在事件，本院判決如左：
    主    文
原告之訴駁回。
訴訟費用原告負擔。
    事    實
甲、原告方面：
  一、聲明：
    （一）確認被告就原告所有坐落新竹縣竹東鎮○○段番社子小段第四五０─三地
          號、地目建、面積二０四三平方公尺、權利範圍一萬分之四一土地，及建
          號一六八一門牌號碼新竹縣竹東鎮○○路○段四九八號建物於民國八十四
          年十月二十三日設定權利價值為新台幣（下同）二百二十萬元之最高限額
          抵押權不存在。
    （二）被告應將上開抵押權設定登記塗銷。
    （三）訴訟費用由被告負擔。
  二、陳述：
    （一）本件系爭不動產原為訴外人鍾彭綠妹所有，於民國（下同）八十四年十月
          二十三日向被告新竹縣芎林鄉農會借款一百五十萬元，同時以該不動產設
          定最高限額二百二十萬元抵押權。茲因訴外人鍾彭綠妹向被告所借上開借
          款，已由訴外人鍾彭綠妹之夫丁○○清償完畢，是本件抵押權所擔保之債
          權，已因清償而消滅，被告對於原告所有上開不動產抵押權即不存在，為
          此，請求確認兩造抵押權不存在，並請求塗銷抵押權設定登記。
    （二）對被告抗辯之陳述：
          被告所提借據原係訴外人鍾彭綠妹前於八十一年間為擔保其夫丁○○之借
          款所為，嗣每三年換單以致。實則訴外人鍾彭綠妹並未於八十七年十二月
          四日與被告間有實質之借貸關係。且系爭最高限額抵押權係八十四年十月
          間由鍾彭綠妹與被告設定，其擔保內容即係當時鍾彭綠妹向被告借款一百
          五十萬元，此觀當時雙方設定之最高限額為二百二十萬、存續期間自八十
          四年十月二十日等可知雙方設定抵押權之真意即在擔保前揭一百五十萬元
          之債務。果系爭最高限額抵押權擔保範圍溯及至八十一年間鍾彭綠妹之保
          證責任九百六十萬元，則何以設定之最高限額僅二百二十萬元？不僅不合
          常理，且非當時雙方意思表示之真意。又被告為金融機構，設定抵押權乃
          定型化契約書，原告為經濟上之弱勢，為求獲准貸款，根本無法就契約內
          容爭執，是依消費者保護法第十二條規定「定型化契約中之條款違反誠信
          原則，對消費者顯失公平者，無效」，則被告所謂鍾彭綠妹於八十七年所
          為保證責任，既源自早於抵押權設定前之八十二年間所為，自非系爭最高
          限額抵押權擔保效力所及。末查，鍾彭綠妹自向被告借款一百五十萬元以
          來，均正常繳息，更於九十年四月四日將借款清償完畢，顯見雙方設定抵
          押之擔保範圍僅及於斯，而不及於其他保證責任。否則鍾彭綠妹何須汲汲
          清償借款，是被告以不相干之保證責任，認係系爭最高限額抵押權擔保效
          力所及，實有違誠信原則。
  三、證據：提出放款交易明細表、土地及建物登記簿謄本各一份為證。
乙、被告方面：
  一、聲明：如主文所示。
  二、陳述：
          按「所謂最高限額之抵押契約，係指所有人提供抵押物，與債權人訂立在
          一定金額之限度內，擔保現在已發生及將來可能發生之債權之抵押權設定
          契約而言。此種抵押權所擔保之債權，除訂約時已發生之債權外，即將來
          發生之債權，在約定限額之範圍內，亦為抵押權效力所及。雖抵押權存續
          期間內已發生之債權，因清償或其他事由而減少或消滅，原訂立之抵押契
          約依然有效，嗣後在存續期間內陸續發生之債權，債權人仍得對抵押物行
          使權利。此種抵押契約如未定存續期間，其性質與民法第七百五十四條第
          一項所定就連續發生之債務為保證而未定有期間之保證契約相似，類推適
          用同條項規定，抵押人固得隨時通知債權人終止抵押契約，對於終止契約
          後發生之債務，不負擔保責任。反之，此種抵押契約定有存續期間者，訂
          立契約之目的，顯在擔保存續期間內所發生之債權，凡在存續期間所發生
          之債權，皆為抵押權效力所及，於存續期間屆滿前所發生之債權，債權人
          在約定限額範圍內，對於抵押物均享有抵押權」，最高法院六十六年台上
          字第一０九七號判例參照。查原告之前手即債務人鍾彭綠妹抵押權設定權
          利存續期間自八十四年十月二十日起至一一四年十月二十日止三十年，且
          訴外人鍾彭綠妹於八十七年十二月四日有替債務人丁○○擔保一筆九百六
          十萬元之借款，目前貸款餘額為七百三十九萬一千四百四十二元，此項擔
          保債務亦為上揭抵押設定擔保效力所及，是訴外人鍾彭綠妹之連帶保證債
          務既尚未清償，債務尚未清滅，則抵押權自有存在之必要，被告現亦已聲
          請對原告所有系爭房地為強制執行，案分本院九十年執字第六七六三號。
  二、證據：提出借據一紙、他項權利證明書、抵押權設定契約書各二份為證。
丙、本院依職權調取本院九十年執字第六七六三號拍賣抵押物民事執行事件卷。
    理    由
一、原告主張其所有之系爭不動產於八十四年十月二十三日，由前手即訴外人鍾彭綠
    妹向被告借款一百五十萬元，並設定最高限額二百二十萬元抵押權。因上開借款
    已由訴外人鍾彭綠妹之夫丁○○清償完畢，即抵押權所擔保之債權已因清償而消
    滅，為此訴請確認兩造抵押權不存在，並請求被告塗銷抵押權登記。被告則以訴
    外人鍾彭綠妹另於八十七年十二月四日替債務人丁○○擔保一筆九百六十萬元之
    借款，目前貸款餘額為七百三十九萬一千四百四十二元，此項擔保債務亦為上揭
    抵押設定擔保效力所及，是訴外人鍾彭綠妹之連帶保證債務既未清償，抵押權自
    有存在之必要等語置辯。
二、查原告就其前開主張，固提出放款交易明細表、土地及建物登記簿謄本各一份為
    證，足認訴外人鍾彭綠妹於九十年四月四日已然清償其向被告所借之一百五十萬
    元債務，惟按「所謂最高限額之抵押契約，係指所有人提供抵押物，與債權人訂
    立在一定金額之限度內，擔保現在已發生及將來可能發生之債權之抵押權設定契
    約而言。此種抵押權所擔保之債權，除訂約時已發生之債權外，即將來發生之債
    權，在約定限額之範圍內，亦為抵押權效力所及。雖抵押權存續期間內已發生之
    債權，因清償或其他事由而減少或消滅，原訂立之抵押契約依然有效，嗣後在存
    續期間內陸續發生之債權，債權人仍得對抵押物行使權利。此種抵押契約如未定
    存續期間，其性質與民法第七百五十四條第一項所定就連續發生之債務為保證而
    未定有期間之保證契約相似，類推適用同條項規定，抵押人固得隨時通知債權人
    終止抵押契約，對於終止契約後發生之債務，不負擔保責任。反之，此種抵押契
    約定有存續期間者，訂立契約之目的，顯在擔保存續期間內所發生之債權，凡在
    存續期間所發生之債權，皆為抵押權效力所及，於存續期間屆滿前所發生之債權
    ，債權人在約定限額範圍內，對於抵押物均享有抵押權，除債權人拋棄為其擔保
    之權利外，自無許抵押人於抵押權存續期間屆滿前，任意終止此種契約。縱令嗣
    後所擔保之債權並未發生，僅債權人不得就未發生之債權實行抵押權而已，非謂
    抵押人得於存續期間屆滿前終止契約而享有請求塗銷抵押權設定登記之權利」，
    最高法院六十六年台上字第一０九七號判例可資參照。查本件最高限額抵押權定
    有存續期間（自八十四年十月二十日起至一一四年十月二十日止），依前揭判例
    意旨，縱訴外人即原抵押人鍾彭綠妹已清償其一百五十萬元債權，惟原訂立之抵
    押契約依然有效，自無許抵押人於抵押權存續期間屆滿前，任意終止此項契約而
    主張塗銷，是原告主張本件抵押權所擔保之債權因清償而消滅，被告對於原告所
    有上開不動產抵押權即不存在云云，非有理由。
三、又被告辯稱訴外人鍾彭綠妹另於八十七年十二月四日替債務人丁○○擔保九百六
    十萬元之借款，目前貸款餘額為七百三十九萬一千四百四十二元未還，現已聲請
    本院以九十年執字第六七六三號強制執行，並提出借據一紙、他項權利證明書、
    抵押權設定契約書各二份為證，並經本院依職權調取本院九十年執字第六七六三
    號拍賣抵押物民事執行事件卷查閱無訛，自堪信為真正。按前開抵押權設定契約
    書其他約定事項第一條、第十四條明定，「立抵押權設定契約書（擔保物提供人
    ）所提供之本抵押物之擔保範圍包括債務人、擔保物提供人對抵押權人新竹縣芎
    林鄉農會為擔保對貴會現在（包括過去所負現在尚未清償）將來所負之借款、票
    據、保證開發國內信用狀、損害賠償等以及其他一切債務，即在本抵押權設定契
    約書所定債權本金最高限額以內之清償及其利息、遲延利息、違約金、實行抵押
    權費用。以及因債務不履行而發生之全部損害賠償之責任。」、「本契約書所載
    債務人、擔保物提供人均包括其繼承人、受讓人、法定代理人、破產管理人或遺
    產管理人」，足見當事人係約定對於債務人、抵押人現有及將來之一切債務（包
    括保證債務）均列入擔保範圍，今訴外人丁○○向原告所借債務既未清償，原告
    自得向連帶保證人即抵押人鍾彭綠妹行使抵押權，從而，被告抗辯系爭抵押權仍
    有存在之必要，為有理由，而原告主張前開借據為訴外人鍾彭綠妹於八十一年間
    為擔保其夫丁○○之借款，嗣每三年換單所致，訴外人鍾彭綠妹並未於八十七年
    十二月四日與被告有實質之借貸關係，而認非抵押權所及，即無可取。從而，原
    告訴請確認被告之系爭抵押權不存在，暨請求塗銷上開抵押權登記，即乏所據，
    不應准許。
四、本件事證已臻明確，兩造其餘攻擊防禦方法，於本件判決基礎已不生影響，無庸
    一一贅述，附此敘明。
五、據上論結，本件原告之訴為無理由，爰依民事訴訟法第七十八條，判決如主文。
中　　　華　　　民　　　國　　九十一　　年　　　二　　　月　　二十七　　日
                                  臺灣新竹地方法院民事第二庭
~B法　　　官　楊明箴
右為正本係照原本作成。
如對本判決上訴，須於判決送達後廿日內向本院提出上訴狀。
~B法院書記官　楊靜芳
中　　　華　　　民　　　國　　九十一　　年　　　二　　　月　　二十七　　日
